【裁判字號】    97,訴,165
【裁判日期】    970304
【裁判案由】    塗銷所有權移轉登記等
【裁判全文】
臺灣臺中地方法院民事判決               97年度訴字第165號
原      告  聯邦商業銀行股份有限公司
法定代理人  甲○○
訴訟代理人  丁○○
被      告  乙○○○
            丙○○
上列當事人間塗銷所有權移轉登記等事件，本院於民國97年2月1
9日言詞辯論終結，判決如下：
    主      文
被告乙○○○與丙○○間於民國九十六年三月二十一日就坐落臺
中縣大里市○○段九之０地號、權利範圍三十二分之一與新甲段
二一之二八地號、權利範圍全部土地及其地上二三二之０建號、
權利範圍全部、門牌號碼臺中縣大里市○○街一四九巷二十號建
物之贈與行為，暨於民國九十六年四月九日所有權移轉行為，均
應撤銷。
被告乙○○○應將前項所示不動產，經臺中縣大里地政事務所以
贈與為登記原因，於民國九十六年四月九日所為之所有權移轉登
記，予以塗銷。
訴訟費用由被告負擔。
    事      實
甲、原告方面：
  一、聲明：如主文第1、2項所示。
  二、陳述：
    （一）被告丙○○於民國95年5月10日起向原告請領信用卡
          使用，被告丙○○依約定，應按期繳納款項，詎被告
          丙○○未依約繳納消費款，計積欠原告信用卡消費款
          本金新台幣（下同）117,980元及利息、違約金未清
          償。
    （二）坐落臺中縣大里市○○段9-0地號、權利範圍32分之1
          與新甲段21-28地號、權利範圍全部土地及其地上232
          -0建號、權利範圍全部、門牌號碼臺中縣大里市○○
          街149巷20號建物（下稱系爭不動產），為被告郭雁
          秋之唯一不動產。詎被告丙○○為逃避原告強制執行
          系爭不動產，竟於96年4月9日將系爭不動產之所有權
          ，無償移轉登記予被告乙○○○。被告丙○○移轉系
          爭不動產所有權予被告乙○○○時，尚積欠原告信用
          卡之本金117,980元。被告上開無償移轉系爭不動產
          之脫產行為，有害於原告對被告丙○○之系爭債權，
          原告依據民法第244條第1項規定，得聲請本院撤銷贈
          與系爭不動產之債權行為與移轉所有權之物權行為。
          再者，依據民法第244條第4項之規定，原告聲請本院
          撤銷被告間之上開債權與物權行為時，得命被告郭林
          麗香塗銷系爭不動產所有權，以回復原狀。
    （三）因系爭不動產未辦理限制變更或設定登記，其有移轉
          及設定之可能，為免於本件訴訟繫屬中，被告再為移
          轉或設定之行為，導致影響原告之系爭債權受償權利
          ，為此請求依據民事訴訟法第254條第5項規定，核發
          訴訟繫屬證明，俾於原告持之以向臺中縣大里地政事
          務所辦理訴訟繫屬之註記。
  三、證據：提出信用卡申請書、信用卡約定條款、消費歷史帳
      單、土地登記謄本、建物登記謄本、異動索引電子謄本、
      債權計算書及戶籍謄本等件為證。
乙、被告方面：
  一、聲明：駁回原告之訴。
  二、陳述：被告丙○○係被告乙○○○之女，系爭不動產所有
      權，原為被告父母出資購買，因渠等不符合貸款資格，故
      以被告丙○○名義登記為所有人，俾於利用被告丙○○名
      義辦理貸款，而被告乙○○○及其配偶均有按月繳納貸款
      本息，故將系爭不動產所有權依贈與方式移轉予被告乙○
      ○○，以符合系爭不動產為被告乙○○○所有之事實，絕
      非避免遭強制執行有關。再者，被告丙○○名下無其他財
      產，且失業逾一年，其就積欠之系爭債務，實在無力償還
      ，目前依靠父母之資助及申請社會局救助維生。系爭不動
      產為被告乙○○○與其配偶居住，因年邁無工作能力，目
      前仍有貸款約540萬元。
丙、本院依職權函臺中縣大里地政事務所查明被告間就系爭不動
    產辨理所有權移轉之資料，經該地政事務所函覆，並檢附土
    地與建物登記公務用謄本、土地登記申請書、土地登記案件
    補正通知書、地政規費徵收聯單、96年度土地增值稅繳款書
    、96年度土地增值稅免稅證明書、96年度契稅繳款書、被告
    身分證明文件、贈與稅繳清證明書、96年房屋稅繳款書、土
    地所有權及建物所有權狀等件，過院參辦。暨查詢被告丙○
    ○財產總歸戶資料與最新2年所得稅申報資料。
    理      由
壹、程序事項
  一、按為訴訟標的之權利，其取得、設定、喪失或變更，依法
      應登記者，於起訴後，受訴法院得依當事人之聲請發給已
      起訴之證明，由當事人持向該管登記機關請求將訴訟繫屬
      之事實予以登記。訴訟終結後，當事人或利害關係人得聲
      請法院發給證明，持向該管登記機關請求塗銷該項登記，
      民事訴訟法第254條第5項定有明文。原告主張因系爭不動
      產未辦理限制登記，為避免於本件訴訟繫屬中，被告就系
      爭不動產為移轉或設定之行為，請求核發訴訟繫屬證明，
      持之向地政機關辦理登記等語。是本院自應審究於本件訴
      訟繫屬中，是否有核發訴訟繫屬證明予原告之必要性。經
      查：
    （一）原告主張被告間無償移轉系爭不動產所有權之債權行
          為與物權行為，其有害原告之系爭債權等事實，業據
          其提出信用卡申請書、信用卡約定條款、消費歷史帳
          單、土地登記謄本、建物登記謄本、異動索引電子謄
          本、債權計算書及戶籍謄本等件為證。法院審酌原告
          提起之上開證物，可認定被告丙○○積欠原告系爭債
          權，被告丙○○無償將系爭不動產所有權移轉予被告
          乙○○○。
    （二）按不動產物權，依法律行為而取得、設定、喪失及變
          更者，非經登記，不生效力，民法第758條定有明文
          。故系爭不動產之取得、設定、喪失或變更者，均應
          依法登記，否則不生效力。本件原告依據民法第244
          條第1項與第4項規定，行使債權人之撤銷權，訴請撤
          銷被告間就系爭不動產所為之債權行為與物權行為，
          並塗銷被告丙○○以贈與為登記原因所為之所有權移
          轉登記。參諸系爭不動產未辦理查封登記，為避免被
          告於本件訴訟繫屬中，就系爭不動產為得喪變更之法
          律行為，致影響原告系爭債權受清償之權利，原告自
          有依民事訴訟法第254條第5項規定，請求本院核發訴
          訟繫屬證明，以持之向地政機關辦理登記。本院已據
          此核發起訴證明書予原告，並於97年1月18日送達原
          告收執，此有卷附之起訴證明書與送達證書等件，附
          卷可稽。
貳、實體事項
  一、原告起訴主張被告丙○○於95年5月10日起向原告請領信
      用卡使用，詎其未依約繳納，而積欠原告信用卡消費款本
      金117,980元及利息、違約金未清償。系爭不動產為被告
      丙○○之唯一不動產，詎被告丙○○為逃避原告強制執行
      系爭不動產，竟於96年4月9日將系爭不動產之所有權，無
      償移轉登記予被告乙○○○。被告丙○○移轉系爭不動產
      所有權予被告乙○○○時，尚積欠原告信用卡之本金117,
      980元。從而，被告間上開無償移轉系爭不動產之脫產行
      為，有害於原告對被告丙○○之系爭債權，原告依據民法
      第244條第1項與第4項規定，訴請撤銷贈與系爭不動產之
      債權行為與移轉所有權之物權行為，並命被告乙○○○回
      復原狀等語。被告抗辯稱系爭不動產本為被告乙○○○與
      其配偶出資購買，因不符貸款資格，故以被告丙○○名義
      登記，並持之辦理貸款，被告丙○○將系爭不動產所有權
      依贈與方式移轉予被告乙○○○，以符合系爭不動產為被
      告乙○○○購買之事實等語置辯。
  二、按稱贈與者，謂當事人約定，一方以自己之財產無償給與
      他方，他方允受之契約。債務人所為之無償行為，有害及
      債權者，債權人得聲請法院撤銷之。債權人依前開規定聲
      請法院撤銷時，得並聲請命受益人回復原狀，民法第406
      條、第244條第1項與第4項本文分別定有明文。民法第244
      條之撤銷權之客體，包含債務人之債權行為與物權行為，
      債權人行使此撤銷權時，除得同時訴請撤銷債務人之債權
      行為與物權行為外，並可請求塗銷其所有權移轉登記，最
      高法院42年台上字第323號、48年台上字第1750號及56年
      台上字第347號分別著有判例。準此，債權人撤銷債務人
      所為之無償行為者，須具備下列之條件：（一）為債務人
      所為之法律行為；（二）其法律行為有害於債權人；（三
      ）其法律行為係以財產權為目的。原告主張系爭不動產為
      被告丙○○之唯一不動產，詎被告丙○○竟於96年4月9日
      將系爭不動產之所有權，無償移轉登記予被告乙○○○，
      被告間無償移轉系爭不動產之行為，有害於原告對被告丙
      ○○之系爭債權等語。被告抗辯稱因系爭不動產原為被告
      乙○○○與其配偶出資購買，係以被告丙○○名義登記，
      ，故被告丙○○以贈與之方式，將系爭不動產所有權移轉
      予被告乙○○○云云。是本院首應審究被告間是否有贈與
      行為與移轉系爭所有權之行為。如有該等法律行為，繼而
      探討是否有害於原告之系爭債權。經查：
    （一）被告間於96年3月21日就系爭不動產為贈與行為，被
          告丙○○嗣於96年4月9日將系爭不動產所有權移轉予
          被告乙○○○，並經臺中縣大里地政事務所以贈與為
          登記原因而登記在案等事實。業據原告提出異動索引
          電子謄本、土地登記謄本及建物登記謄本等件為證。
          並為原告所不爭執。經本院於96年12月5日函台中縣
          大里地政事務所查明被告間就系爭不動產辨理所有權
          移轉之資料，經臺中縣大里地政事務所函覆稱：系爭
          不動產經該所96年收件里普資字第066060號所有權移
          轉申請登記在案等情。並檢附土地與建物登記公務用
          謄本、土地登記申請書、土地登記案件補正通知書、
          地政規費徵收聯單、96年度土地增值稅繳款書、96
          年度土地增值稅免稅證明書、96年度契稅繳款書、被
          告身分證明文件、贈與稅繳清證明書、96年房屋稅繳
          款書、土地所有權狀及建物所有權狀等件為憑。
    （二）債務人之財產為債權人債權之擔保，債務人無償處分
          其財產，倘其資力不足清償債務時，勢必影響債務人
          清償能力，導致債權無法滿足，此為有害債權之行為
          。系爭不動產為被告丙○○之唯一不動產，其95年度
          之所得有239,056元（計算式：1,681元+237,375元）
          ，此有本院調閱稅務電子閘門資料查詢表，附卷可稽
          。被告丙○○亦到庭陳稱：其失業逾1年，並無其他
          財產等語（參照本院97年2月19日言詞辯論筆錄第2頁
          ）。因此，就被告丙○○之資力而言，被告間就系爭
          不動產所為之贈與行為與所有權移轉行為，顯然不利
          被告丙○○清償117,980元之系爭債權，故足堪認定
          被告間就系爭不動產所為之贈與行為與所有權移轉行
          為，已使被告丙○○陷於無資力，致原告向被告郭雁
          秋索償無著，自屬有害於原告系爭債權之行為，事理
          至明。
    （三）參酌民法第244條第1項與第2項規定，前者謂債務人
          所為之無償行為，有害及債權者，債權人得聲請法院
          撤銷之。後者則稱債務人所為之有償行為，於行為時
          明知有損害於債權人之權利者，以受益人於受益時，
          亦知其情事者為限，債權人得聲請法院撤銷之。比較
          兩者之文義與立法意旨，本院認為在無償行為之場合
          ，由於第三人之受益，並非付出代價而來，雖剝奪其
          取得之財產權，僅喪失無償所得之利益而已，未發生
          何等積極之損害。故在贈與之情形，衡諸債權人與受
          益人之權益，債權將受危害之債權人，有優先保護之
          必要。從而，原告所有之系爭債權與被告乙○○○取
          得系爭不動產之所有權相比，前者較應優先保護之。
    （四）至於被告雖抗辯稱系爭不動產為被告乙○○○與其配
          偶出資購買，僅以被告丙○○名義登記，並持之辦理
          貸款，被告丙○○並無繳交貸款，故被告丙○○以贈
          與之方式，將系爭不動產所有權移轉予被告乙○○○
          云云。然而，比較無償行為與有償行為之債權人撤銷
          權要件，債權人對於無償行為之撤銷權要件較為寬鬆
          ，僅須具備客觀要件。換言之，行為在客觀上有害及
          債權之事實即可，而不問債務人與受益人於行為時或
          受益時之主觀意思。準此，被告丙○○移轉系爭不動
          產予被告乙○○○之行為，其性質為無償贈與行為，
          且有害於原告之系爭債權，在客觀上符合民法第244
          條第1項規定之撤銷要件，被告丙○○主觀上究係基
          於何種動機而移轉系爭不動產，自不影響其因無償贈
          與之行為，而有害原告系爭債權之認定，是被告此部
          分抗辯，即不可採。
  三、按債權人之撤銷權，自債權人知有撤銷原因時起，1年間
      不行使，或自行為時起，經過10年而消滅，民法第245條
      定有明文。民法第244條第1項之撤銷訴權，依同法第245
      條規定，自債權人知有撤銷原因時起，1年間不行使而消
      滅。該項法定期間為除斥期間，因時間之經過，權利即告
      消滅。此項除斥期間有無經過，縱未經當事人主張或抗辯
      ，法院亦應先為調查認定，以為判斷之依據，最高法院85
      年台上字第1941號著有判例。原告到庭陳述：其於96年11
      月15日申請系爭不動產登記謄本時，始知悉被告間無償移
      轉系爭不動產等語（參照本院97年2月19日言詞辯論筆錄
      第2頁）。此有原告提出之土地與建物謄本為證。是原告
      知悉日與本件起訴日即96年12月3日，期間未逾1年之法定
      除斥期間，故可認定原告之撤銷權有效存在。
  四、綜上所論，原告依據民法第244條第1項之規定，請求撤銷被
      告就系爭不動產所為之贈與之債權契約及所有權移轉登記之
      物權行為，並依民法第244條第4項規定，併請求被告乙○○
      ○應將系爭不動產所有權移轉登記予以塗銷等，洵屬有據，
      應予准許。
據上論結：本件原告之訴為有理由，依民事訴訟法第78條、第85
條第1項前段判決如主文。
中    華    民    國    97    年    3     月    4       日
                  民事第三庭    法  官  林洲富
以上正本係照原本作成
如對本判決上訴，須於判決送達後20日內向本院提出上訴狀
中    華    民    國    97    年    3    月     4       日
                                書記官  陳其良


司法院資訊處製作；財團法人民間司法改革基金會備份。
